---
title: "Проверка гипотез. Классические статистические тесты"
author: "Jelena Čuklina & Mariia Chernigovsaya"
date: "Октябрь 2025"
output:
  html_document: default
---

# Настройка

```{r setup, include=FALSE}
knitr::opts_chunk$set(echo = TRUE, warning = FALSE, message = FALSE)
# Установка seed для воспроизводимости
set.seed(42)
```

```{r load-packages}
library(dplyr)
library(ggplot2)
# Предполагаем, что используется пакет NHANES для получения набора данных
library(NHANES) 
```

```{r load-data}
# Загрузка набора данных NHANES (из пакета NHANES)
data(NHANES)
```

Подготовка чистого набора данных для анализа

```{r prepare-data}
# Фокус на ключевых переменных для упражнения
nhanes_clean <- NHANES %>%
  select(Gender, Age, BMI, Diabetes, BPSysAve, BPDiaAve) %>%
  # Удаление строк с отсутствующими данными для упрощения в этих упражнениях
  na.omit() %>%
  # Фильтрация для возраста >= 18 для исследований взрослых
  filter(Age >= 18)

# Проверка структуры данных для студентов
cat("Структура чистого набора данных NHANES (взрослые, >=18 лет):\n")
str(nhanes_clean)
```

-----

# Тесты для непрерывных данных

## Параметрические тесты

### z-тест (Демонстрация концепции через одновыборочный t-тест)

Сценарий: **Одновыборочный тест**. На основе исторических данных среднее значение **ИМТ (BMI)** для взрослых в США составляет $\mathbf{28.5}$. Вопрос исследования: Значительно ли отличается среднее значение ИМТ конкретной подвыборки (взрослые, возраст $\ge 18$) от общего исторического среднего значения популяции $\mathbf{28.5}$?

*Гипотезы:*

  * $H_0$: $\mu_{BMI} = 28.5$
  * $H_a$: $\mu_{BMI} \neq 28.5$ (Двусторонний тест)

<!-- end list -->

```{r one-sample-t-test-bmi}
# В реальной практике используется t-тест, так как стандартное отклонение популяции (sigma) неизвестно.
mu_0_bmi <- 28.5

cat("\n--- Среднее BMI в нашей выборке (n=", nrow(nhanes_clean), "):", 
    round(mean(nhanes_clean$BMI), 2), "---\n")

# Выполнение одновыборочного t-теста
t_result_bmi_one_sample <- t.test(nhanes_clean$BMI, mu = mu_0_bmi, alternative = "two.sided")

print(t_result_bmi_one_sample)
```

**Задание**:
Как p-значение и 95% доверительный интервал информируют вас об общем статусе САД этой популяции относительно порога 120? (Из оригинального сценария)

**Ответ (применительно к BMI и 28.5):**
Если $\mathbf{p}$-значение $\mathbf{< 0.05}$, мы **отвергаем $H_0$** и делаем вывод, что среднее ИМТ нашей выборки **статистически значимо отличается** от $\mathbf{28.5}$. Если **доверительный интервал 95% не включает** значение $\mathbf{28.5}$, это подтверждает значимое различие. В нашем случае, среднее BMI ($27.91$) статистически значимо отличается от $28.5$ ($p < 0.05$), и интервал $[27.56, 28.25]$ не включает $28.5$.

### Независимый двухвыборочный t-тест

Сценарий: **Сравнение средних двух независимых групп**. Вопрос исследования: Есть ли статистически значимая разница в среднем систолическом артериальном давлении ($\mathbf{BPSysAve}$) между **мужчинами** и **женщинами**?

*Гипотезы:*

  * $H_0$: $\mu_{мужчины} = \mu_{женщины}$
  * $H_a$: $\mu_{мужчины} \neq \mu_{женщины}$ (Двусторонний тест)

<!-- end list -->

```{r independent-two-sample-t-test}
# Выполнение независимого двухвыборочного t-теста
# var.equal = FALSE использует поправку Уэлча (рекомендуется)
t_result_two_sample <- t.test(BPSysAve ~ Gender, data = nhanes_clean, 
                              alternative = "two.sided", 
                              var.equal = FALSE) 

cat("\n--- Результаты независимого двухвыборочного t-теста (BPSysAve: мужчины vs женщины) ---\n")
print(t_result_two_sample)

# Проверка средних
nhanes_clean %>% 
  group_by(Gender) %>% 
  summarise(Среднее_САД = mean(BPSysAve))
```

### Парный t-тест

Сценарий: **Сравнение зависимых измерений**. Вопрос исследования: Равна ли нулю средняя **разница** между систолическим ($\mathbf{BPSysAve}$) и диастолическим ($\mathbf{BPDiaAve}$) давлением (пульсовое давление) у одного и того же человека?

*Гипотезы:*

  * $H_0$: $\mu_{разницы} = 0$
  * $H_a$: $\mu_{разницы} \neq 0$

<!-- end list -->

```{r paired-t-test}
# paired = TRUE указывает, что измерения парные
t_result_paired <- t.test(nhanes_clean$BPSysAve, nhanes_clean$BPDiaAve, 
                          paired = TRUE, 
                          alternative = "two.sided",
                          mu = 0) 

cat("\n--- Результаты парного t-теста (САД vs ДАД) ---\n")
print(t_result_paired)
```

-----

## Непараметрические тесты

**Предпосылка:** Используются, когда данные **не соответствуют** допущениям параметрических тестов (например, распределение ненормально). Они сравнивают **медианы** или **распределения**.

### U-тест Манна-Уитни (тест суммы рангов Уилкоксона)

Сценарий: **Непараметрический эквивалент независимого двухвыборочного t-теста**. Вопрос исследования: Отличаются ли **медианы** ИМТ ($\mathbf{BMI}$) между мужчинами и женщинами?

*Гипотезы:*

  * $H_0$: Распределения ИМТ одинаковы для обоих полов (или медианы равны)
  * $H_a$: Распределения ИМТ различаются

<!-- end list -->

```{r mann-whitney-u-test}
# wilcox.test для двух независимых выборок выполняет U-тест Манна-Уитни
mw_result <- wilcox.test(BMI ~ Gender, data = nhanes_clean, 
                         alternative = "two.sided")

cat("\n--- Результаты U-теста Манна-Уитни (BMI: мужчины vs женщины) ---\n")
print(mw_result)

# Проверка медиан
nhanes_clean %>% 
  group_by(Gender) %>% 
  summarise(Медиана_BMI = median(BMI))
```

### Тест знаковых рангов Уилкоксона

Сценарий: **Непараметрический эквивалент парного t-теста**. Вопрос исследования: Отличается ли **медиана разницы** между САД и ДАД от нуля?

*Гипотезы:*

  * $H_0$: Медиана разницы равна 0
  * $H_a$: Медиана разницы не равна 0

<!-- end list -->

```{r wilcoxon-signed-rank-test}
# wilcox.test с paired = TRUE выполняет тест знаковых рангов Уилкоксона
wilcox_paired_result <- wilcox.test(nhanes_clean$BPSysAve, nhanes_clean$BPDiaAve, 
                                    paired = TRUE, 
                                    alternative = "two.sided", 
                                    mu = 0)

cat("\n--- Результаты теста знаковых рангов Уилкоксона (САД vs ДАД, парный) ---\n")
print(wilcox_paired_result)
```

-----

## Другие тесты для непрерывных данных (будут рассмотрены в последующих лекциях):

  - ANOVA
  - Корреляция (Пирсона, Спирмена)
  - Линейная регрессия

-----

# Тесты для категориальных данных

## Параметрические тесты

### Тест хи-квадрат для согласия

### Тест хи-квадрат для независимости

### Точный тест Фишера

### Тест МакНемара


```
