---
title: "Проверка гипотез. Классические статистические тесты"
author: "Jelena Čuklina & Mariia Chernigovsaya"
date: "Октябрь 2025"
output:
  html_document: default
---

# Настройка

```{r setup, include=FALSE}
knitr::opts_chunk$set(echo = TRUE, warning = FALSE, message = FALSE)
# Установка seed для воспроизводимости
set.seed(42)
```

```{r load-packages}
library(dplyr)
library(ggplot2)
# Предполагаем, что используется пакет NHANES для получения набора данных
library(NHANES)
```

В этом упражнении мы будем использовать набор данных NHANES (Национальное обследование здоровья и питания), который доступен через пакет NHANES. Эти данные содержат информацию о здоровье и питании населения США и широко используются для статистического анализа в области здравоохранения.

```{r load-data}
# Загрузка набора данных NHANES (из пакета NHANES)
data(NHANES)
```

Подготовка чистого набора данных для анализа

```{r prepare-data}
# Фокус на ключевых переменных для упражнения
nhanes_clean <- NHANES %>%
  select(Gender, Age, BMI, Diabetes, BPSysAve, BPDiaAve) %>%
  # Удаление строк с отсутствующими данными для упрощения в этих упражнениях
  na.omit() %>%
  # Фильтрация для возраста >= 18 для исследований взрослых
  filter(Age >= 18)

# Проверка структуры данных для студентов
cat("Структура чистого набора данных NHANES (взрослые, >=18 лет):\n")
str(nhanes_clean)
```

------------------------------------------------------------------------

# Тесты для непрерывных данных

## Параметрические тесты

### 1: сравнение ИМТ с историческим средним

На основе исторических данных среднее значение ИМТ (BMI) для взрослых в США составляет **28.5**. ИМТ (индекс массы тела) рассчитывается как масса в килограммах, делённая на квадрат роста в метрах: BMI = weight (kg) / height (m)\^2. Вопрос исследования: существенно ли отличается среднее значение ИМТ в нашей подвыборке взрослых (возраст ≥ 18) от исторического значения **28.5**?

#### Задания:

##### Задание 1.1

Сформурируйте нулевую гипотезу и альтернативная гипотеза

-   $H_0$: *(тут будет ответ студента)*
-   $H_a$: *(тут будет ответ студента)*

##### Задание 1.2

Посчитайте ключевые статистики (среднее, стандартное отклонение, размер выборки) для переменной BMI в вашем чистом наборе данных `nhanes_clean`.

```{r descriptive-stats-bmi}
# Расчет ключевых статистик для BMI
```

##### Задание 1.3

Выберите подходящий статистический тест для проверки гипотез из задания 1.1 и объясните свой выбор.

*(тут будет ответ студента)*

##### Задание 1.4

Используя выбранный тест, проверьте гипотезы из задания 1.1 на уровне значимости α = 0.1.

```{r test-bmi}
# 
mu_0_bmi <- 28.5


# Выполнение теста
# test_BMI <- ... # уберите комментарий при выполнении

# print(test_BMI) # уберите комментарий при выполнении
```

##### Задание 1.5

Как p-значение и 90% доверительный интервал информируют вас об общем статусе ИМТ этой популяции относительно среднего значения в общей популяции в 28.5? Что вы можете сказать про статистическую значимость?

*(ответ студента)*

### 2. Сравнение давления у мужчин и женщин

Сценарий: Исследователи хотят сравнить систолическое артериальное давление у мужчин и женщин. Вопрос исследования: Есть ли статистически значимая разница в среднем систолическом артериальном давлении ($\mathbf{BPSysAve}$) между **мужчинами** и **женщинами**?

##### Задание 2.1

Сформулируйте нулевую и альтернативную гипотезы

-   $H_0$: *(ответ студента)*
-   $H_a$: *(ответ студента)*

Подумайте, имеет ли значение, в какой группе давление больше

##### Задание 2.2

Посчитайте ключевые статистики (среднее в каждой группе, стандартное отклонение, размер каждой группы) для переменной `BPSysAve` в вашем чистом наборе данных `nhanes_clean`. Группы определяются переменной `Gender`.

```{r}

```

##### **Задание 2.3**

Выберите подходящий статистический тест для проверки гипотез из задания 2.1 и объясните свой выбор.

*(тут будет ответ студента)*

##### **Задание 2.4**

Используя выбранный тест, проверьте гипотезы из задания 2.1 на уровне значимости α = 0.1.

```{r BPSysAve-test}
# Выполнение теста


# test_BPSysAve <- ...(...
#   data = nhanes_clean,
#   ...
#   var.equal = FALSE # var.equal = FALSE использует поправку Уэлча (рекомендуется)
# )

cat("\n--- Результаты независимого двухвыборочного t-теста (BPSysAve: мужчины vs женщины) ---\n")
print(t_result_two_sample)

```

##### Задание 2.5

Как p-значение и 90% доверительный интервал информируют вас о разнице измеренного артериального давления между мужчинами и женщинами? Что вы можете сказать про статистическую значимость?

### 3: Сравнение систолического и диастолического давления

Сценарий: Измерения систолического ($\mathbf{BPSysAve}$) и диастолического ($\mathbf{BPDiaAve}$) давления не являются независимыми. Вопрос исследования: Равна ли нулю средняя **разница** между систолическим ($\mathbf{BPSysAve}$) и диастолическим ($\mathbf{BPDiaAve}$) давлением (пульсовое давление) у одного и того же человека?

##### Задание 3.1

Сформулируйте нулевую и альтернативную гипотезы

-   $H_0$: *(ответ студента)*
-   $H_a$: *(ответ студента)*

Подумайте, имеет ли значение, в какой группе давление больше

##### Задание 3.2

Посчитайте ключевые статистики для переменной `BPSysAve` и `BPDiaAve` в вашем чистом наборе данных `nhanes_clean`.

```{r}

```

**Дополнительно (необязательное задание)** Визуализируйте эти параметры. Используйте боксплот, свяжите линиями измерения одного пациента.

##### Задание 3.3

Выберите подходящий статистический тест для проверки гипотез из задания 3.1 и объясните свой выбор.

*(тут будет ответ студента)*

##### Задание 3.4

Используя выбранный тест, проверьте гипотезы из задания 3.1 на уровне значимости α = 0.1.

```{r test-BP}
# paired = TRUE указывает, что измерения парные
# test_BP <- ...
# 
# 
# print(test_BP)
```

##### Задание 3.5

Как p-значение и 90% доверительный интервал информируют вас о разнице измеренного систолического и диастолического артериального давления? Что вы можете сказать про статистическую значимость?

------------------------------------------------------------------------

## Непараметрические тесты

Допустим, мы хотим сравнить медианы ИМТ, а не абсолютные значения

### 4: Сравнение ИМТ мужчин и жензин при помощи непараметрических тестов

Вопрос исследования: Отличаются ли **медианы** ИМТ ($\mathbf{BMI}$) между мужчинами и женщинами?

##### Задание 4.1

Сформулируйте нулевую и альтернативную гипотезы

\$H_0\$: *(ответ студента)*

\$H_a\$: *(ответ студента)*

##### Задание 4.2

Посчитайте ключевые статистики (количество пациентов в каждой группе, медиану ИМТ в каждой группе, и другие статистики по необходимости)

```{r}

```

Объясните, почему выбор статистик отличается для этого сценария от сценариев 1, 2 и 3.

*(ответ студента)*

##### Задание 4.3

Обоснуйте, является ли тест Манна-Уитни подходящим для проверки гипотез из задания 4.1 и объясните свой выбор.

Имеет ли значение для выбора теста, сколько пациентов в каждой группе? Что, если бы в одной группе было бы 10 пациентов или меньше? А если 2 пациента?

Являются ли группы зависимыми или независимыми?

*(ответ студента)*

##### Задание 4.4

Используя тест Манна-Уитни, проверьте гипотезы из задания 4.1 на уровне значимости α = 0.1. Используйте этот тест вне зависимости от того, как вы ответили на задание 4.3.

```{r bmi-gender-test}

bmi_gender_test <- ...


print(bmi_gender_test)

```

##### Задание 4.5

Как p-значение и 90% доверительный интервал информируют вас разнице между медианами? Что вы можете сказать про статистическую значимость?



### 5 Разница между медианами САД и ДАД

Сценарий: Вопрос исследования: Отличается ли **медиана разницы** между САД и ДАД от нуля?

##### Задание 5.1

Сформулируйте нулевую и альтернативную гипотезы

-   $H_0$: *(ответ студента)*
-   $H_a$: *(ответ студента)*

Подумайте, имеет ли значение, в какой группе давление больше

##### Задание 5.2

Посчитайте ключевые статистики для переменной `BPSysAve` и `BPDiaAve` в вашем чистом наборе данных `nhanes_clean`. Обратите внимание, что это иные статистики

```{r}

```

**Дополнительно (необязательное задание)** Визуализируйте эти параметры. Используйте violinplot, свяжите линиями измерения одного пациента. Визуально оцените, как выглядит распределение обеих переменных

##### Задание 3.3

Выберите подходящий статистический тест для проверки гипотез из задания 3.1 и объясните свой выбор.

*(тут будет ответ студента)*

##### Задание 3.4

Используя выбранный тест, проверьте гипотезы из задания 3.1 на уровне значимости α = 0.1.

```{r test-BP}
# paired = TRUE указывает, что измерения парные
# test_BP <- ...
# 
# 
# print(test_BP)
```

##### Задание 3.5

Как p-значение и 90% доверительный интервал информируют вас о разнице измеренного систолического и диастолического артериального давления? Что вы можете сказать про статистическую значимость?

```{r wilcoxon-signed-rank-test}
# wilcox.test с paired = TRUE выполняет тест знаковых рангов Уилкоксона
wilcox_paired_result <- wilcox.test(nhanes_clean$BPSysAve, nhanes_clean$BPDiaAve,
  paired = TRUE,
  alternative = "two.sided",
  mu = 0
)

cat("\n--- Результаты теста знаковых рангов Уилкоксона (САД vs ДАД, парный) ---\n")
print(wilcox_paired_result)
```

------------------------------------------------------------------------

## Другие тесты для непрерывных данных (будут рассмотрены в последующих лекциях):

-   ANOVA
-   Корреляция (Пирсона, Спирмена)
-   Линейная регрессия

------------------------------------------------------------------------

# Тесты для категориальных данных

## Параметрические тесты

### Тест хи-квадрат для согласия

### Тест хи-квадрат для независимости

### Точный тест Фишера

### Тест МакНемара

\`\`\`
