---
title: "Непараметрические тесты для порядковых данных"
author: "Елена Чуклина"
date: "22 октября 2025"
output: html_document
---

# Настройка

```{r setup, include=FALSE}
knitr::opts_chunk$set(echo = TRUE, message = FALSE, warning = FALSE)
```

Установка / загрузка необходимых библиотек
```{r load-libraries}
# Загружаем пакет для манипуляции данными
library(tidyverse)
# Убеждаемся, что необходимые пакеты установлены и загружены
if (!requireNamespace("rstatix", quietly = TRUE)) install.packages("rstatix")
library(rstatix)

# ggplot2 включён в tidyverse, но убеждаемся, что он доступен для этого блока
if (!requireNamespace("ggplot2", quietly = TRUE)) install.packages("ggplot2")
library(ggplot2)

# Для scale_fill_brewer()
if (!requireNamespace("RColorBrewer", quietly = TRUE)) install.packages("RColorBrewer")
library(RColorBrewer)
```

# Непараметрические тесты для порядковых данных (баллы CFQ) 🧠

Пример Опросника когнитивных сбоев (CFQ) 🧠
CFQ - это самоотчётная мера незначительных промахов в памяти, внимании и моторной функции в повседневной жизни. Участников просят оценить частоту различных оплошностей и ошибок, которые они совершают.

Источник порядковых данных
Шкала: CFQ обычно использует 5-балльную шкалу Лайкерта.

Варианты ответов: Варианты варьируются от "Очень редко" (или 0) до "Очень часто" (или 4). Например:

0: Очень редко

1: Иногда

2: Время от времени

3: Довольно часто

4: Очень часто

Уровень измерения: Индивидуальные баллы элементов являются порядковыми данными. Это связано с тем, что существует чёткий порядок (0 < 1 < 2 < 3 < 4), но разность между категориями не обязательно равна. Например, психологическое расстояние между "Очень редко" и "Иногда" может не быть таким же, как расстояние между "Довольно часто" и "Очень часто". Этот неизмеримый интервал делает параметрические тесты (такие как t-критерий) неподходящими без предположения о том, что шкала приближается к интервальным данным, чего избегают непараметрические тесты.

-----

## 1. Независимые выборки: U-критерий Манна-Уитни

**Сценарий:** 
Представим исследование, сравнивающее две группы:

Группа 1: Люди, регулярно практикующие медитацию.

Группа 2: Люди, не практикующие медитацию.

Исследовательский вопрос: Сообщают ли медитирующие о меньшем количестве когнитивных сбоев (более низкие баллы CFQ), чем не медитирующие?

**Гипотезы:**

  * $H_0$: Распределение баллов CFQ одинаково для обеих групп (т.е. медианные баллы CFQ равны).
  * $H_a$: У медитирующих стохастически меньшие баллы CFQ (меньше когнитивных сбоев).


```{r mannwitney_data}
# --- Генерация данных (n=20 на группу) ---
set.seed(42)
independent_data <- data.frame(
  Group = c(rep("Не медитирует", 20), rep("Медитирует", 20)),
  CFQ_Score = c(
    sample(25:45, 20, replace = TRUE), # Более высокий диапазон (хуже) для не медитирующих
    sample(18:38, 20, replace = TRUE)
  ) # Более низкий диапазон (лучше) для медитирующих
)
independent_data$Group <- factor(independent_data$Group, levels = c("Медитирует", "Не медитирует"))
```

### Визуализация данных

```{r mannwitney_plot}
independent_data %>%
  ggplot(aes(x = Group, y = CFQ_Score, fill = Group)) +
  geom_boxplot(alpha = 0.7, outlier.shape = NA) +
  geom_jitter(width = 0.2, alpha = 0.6) +
  labs(
    title = "Распределение баллов CFQ по группам",
    y = "Балл CFQ (порядковая шкала)", x = "Группа"
  ) +
  theme_minimal() +
  scale_fill_brewer(palette = "Set2")
```

Пошаговый расчёт
```{r}
# 1. Объединить и ранжировать баллы
# Функция 'rank' автоматически обрабатывает связанные ранги, присваивая средний ранг.
ranked_data <- independent_data %>%
  arrange(CFQ_Score) %>%
  mutate(Rank = rank(CFQ_Score))

# 2. Суммировать ранги для каждой группы
R1 <- ranked_data %>%
  filter(Group == "Медитирует") %>%
  summarise(Sum_Rank = sum(Rank)) %>%
  pull(Sum_Rank)

R2 <- ranked_data %>%
  filter(Group == "Не медитирует") %>%
  summarise(Sum_Rank = sum(Rank)) %>%
  pull(Sum_Rank)

# 3. Рассчитать U-статистики
# Сначала определим размеры выборок
n1 <- 20 # Медитирующие
n2 <- 20 # Не медитирующие

# U1 (сравнение не медитирующих с медитирующими)
U1 <- n1 * n2 + (n1 * (n1 + 1)) / 2 - R1

# U2 (сравнение медитирующих с не медитирующими)
U2 <- n1 * n2 + (n2 * (n2 + 1)) / 2 - R2

# 4. Определить тестовую статистику U-критерия Манна-Уитни (U)
# Тестовая статистика U - это меньшее из U1 и U2
U_statistic <- min(U1, U2)
```

Отображение результатов
```{r}
cat("--- Пошаговый расчёт U-критерия Манна-Уитни ---\n")
cat("Размер выборки (медитирующие, n1):", n1, "\n")
cat("Размер выборки (не медитирующие, n2):", n2, "\n")
cat("\nСумма рангов для медитирующих (R1):", R1, "\n")
cat("Сумма рангов для не медитирующих (R2):", R2, "\n")
cat("\nВычисленное U1 (используя R1):", U1, "\n")
cat("Вычисленное U2 (используя R2):", U2, "\n")
cat("\n**Тестовая статистика U-критерия Манна-Уитни (U) [меньшее значение]:", U_statistic, "**\n")
```


Проверка с помощью встроенной функции R

```{r mannwitney_test}
# U-критерий Манна-Уитни (wilcox.test для независимых выборок)
mann_whitney_result <- wilcox.test(CFQ_Score ~ Group,
  data = independent_data,
  alternative = "less" # Проверяем, меньше ли баллы медитирующих
)

print(mann_whitney_result)
```

```{r mannwitney_test_statistic}
cat("\n--- Проверка с помощью wilcox.test() ---\n")
cat("W (U) статистика из wilcox.test() в R:", mann_whitney_result$statistic, "\n")
```

Интерпретация
```{r mannwitney_test_result}
cat("\nИнтерпретация:\n")
if (mann_whitney_result$p.value < 0.05) {
  cat("Мы **отвергаем H0**. Существует статистически значимое различие, что предполагает, что медитирующие сообщают о меньшем количестве когнитивных сбоев.")
} else {
  cat("Мы **не отвергаем H0**. Различие в баллах CFQ не является статистически значимым.")
}
```

-----

## 2. Парные выборки: Критерий знаковых рангов Уилкоксона

**Сценарий:** Эффект тренировки осознанности. Вместо сравнения двух отдельных групп, мы хотим посмотреть, снижает ли программа тренировки осознанности когнитивные сбои в той же группе людей. Это создаёт парные данные: балл "до" и балл "после" для каждого участника.

Участники: 11 человек с самоотчётами о высоких когнитивных сбоях.

Вмешательство: 8-недельный курс тренировки осознанности.

Измерение: Берётся сумма баллов из CFQ (которая всё ещё является порядковой, поскольку это агрегат порядковых элементов):
- Балл до вмешательства ($X_1$)
- Балл после вмешательства ($X_2$)

**Гипотезы:**

  * $H_0$: Распределение различий (До - После) симметрично относительно нуля (нет эффекта лечения).
  * $H_a$: Баллы CFQ после вмешательства стохастически меньше, чем баллы до вмешательства (тренировка сработала).


```{r wilcoxon_data}
# --- Генерация данных (n=11, используя значения из примера сгенерированного вручную) ---
paired_data <- data.frame(
  Participant = 1:11,
  Pre_Score = c(35, 22, 41, 30, 28, 32, 25, 38, 45, 27, 36),
  Post_Score = c(28, 20, 30, 31, 25, 32, 24, 34, 37, 24, 39)
)
paired_data <- paired_data %>%
  mutate(Difference = Pre_Score - Post_Score) # Положительная разность = Улучшение

print(paired_data)
```

### Визуализация данных (Баллы изменений)

```{r wilcoxon_plot}
paired_data %>%
  ggplot(aes(x = factor(Participant), y = Difference, fill = Difference > 0)) +
  geom_col() +
  scale_fill_manual(values = c("TRUE" = "darkgreen", "FALSE" = "red")) +
  geom_hline(yintercept = 0, linetype = "dashed", color = "black") +
  labs(
    title = "Изменение балла CFQ (До - После)",
    y = "Разность (Положительная = Улучшение)", x = "Участник"
  ) +
  theme_minimal() +
  guides(fill = "none")
```

Пошаговый расчёт
```{r wilcoxon_stepbystep}
# 1. Вычислить разность (D = До - После) и исключить нули
wilcoxon_steps <- paired_data %>%
  mutate(
    D = Pre_Score - Post_Score, # Положительное D означает До > После (Улучшение)
    Abs_D = abs(D)
  ) %>%
  filter(D != 0) # Исключить участников с разностью 0 (n уменьшается)

# Определить эффективный размер выборки
n_effective <- nrow(wilcoxon_steps)

# 2. Ранжировать абсолютные разности (|D|). R автоматически обрабатывает связи.
wilcoxon_steps <- wilcoxon_steps %>%
  mutate(
    Rank_Abs_D = rank(Abs_D, ties.method = "average"),
    Signed_Rank = sign(D) * Rank_Abs_D
  )

# 3. Суммировать знаковые ранги
T_positive <- wilcoxon_steps %>%
  filter(Signed_Rank > 0) %>%
  summarise(T_plus = sum(Signed_Rank)) %>%
  pull(T_plus)

T_negative <- wilcoxon_steps %>%
  filter(Signed_Rank < 0) %>%
  summarise(T_minus = abs(sum(Signed_Rank))) %>% # Используем абсолютное значение для суммы отрицательных рангов
  pull(T_minus)

# 4. Определить тестовую статистику T Уилкоксона
# T - это меньшая из двух абсолютных сумм рангов.
T_statistic <- min(T_positive, T_negative)
```

Отображение результатов
```{r wilcoxon_display}
cat("--- Пошаговый расчёт критерия знаковых рангов Уилкоксона ---\n")
cat("Эффективный размер выборки (n):", n_effective, " (1 участник с D=0 исключён)\n")
cat("\nСумма положительных рангов (T+):", T_positive, "\n")
cat("Сумма отрицательных рангов (T-):", T_negative, "\n")
cat("\n**Тестовая статистика Уилкоксона (T) [меньшее значение]:", T_statistic, "**\n")
```

### Выполнение теста

```{r wilcoxon_test}
# Критерий знаковых рангов Уилкоксона (paired = TRUE)
wilcoxon_result <- wilcox.test(
  x = paired_data$Pre_Score,
  y = paired_data$Post_Score,
  alternative = "greater", # Проверяем, больше ли До чем После
  paired = TRUE
)

print(wilcoxon_result)
```
```{r wilcoxon_test_statistic}
cat("\n--- Результат критерия знаковых рангов Уилкоксона ---\n")
cat("V (T+) статистика из wilcox.test() в R:", wilcoxon_result$statistic, "\n")
```

Интерпретация (Примечание: V в R эквивалентна сумме положительных рангов T+ из ручного расчёта, которая была 48)
```{r wilcoxon_test_result}
cat("\nИнтерпретация:\n")
if (wilcoxon_result$p.value < 0.05) {
  cat("Мы **отвергаем H0**. Существует статистически значимое улучшение, что предполагает, что тренировка осознанности успешно снизила когнитивные сбои.")
} else {
  cat("Мы **не отвергаем H0**. Изменение в баллах CFQ не является статистически значимым.")
}
```


