---
title: "Статистические тесты для непрерывных данных"
author: "Елена Чуклина"
date: "22 октября 2025"
output:
  html_document:
    toc: true
    toc_depth: 3
    theme: cosmo
---

## Введение

Сегодня мы будем работать с **набором данных о диабете индейцев Пима** (классический набор данных для обучения статистике и машинному обучению) для иллюстрации этих статистических тестов. Это чистый, общедоступный набор данных, который содержит измерения о непрерывных и бинарных переменных, что делает его идеальным для требуемых демонстраций.

Набор данных содержит диагностические измерения пациенток-индианок Пима в возрасте 21 года и старше, проживающих недалеко от Финикса, Аризона, и включает переменные, такие как глюкоза, артериальное давление, ИМТ и исход диабета.





```{r setup, include=FALSE}
knitr::opts_chunk$set(echo = TRUE, message = FALSE, warning = FALSE, comment = "")
# Устанавливаем и загружаем необходимые пакеты
if (!require(tidyverse)) install.packages("tidyverse")
if (!require(datarium)) install.packages("datarium")
if (!require(rstatix)) install.packages("rstatix") # Для критериев Уилкоксона и Манна-Уитни
library(tidyverse)
library(rstatix)

# Примечание: Мы создадим синтетическую версию набора данных Пима
# для лучшей иллюстрации парных тестов и дисперсионного анализа, которые требуют специфических структур данных.
```

## **1. Загрузка и подготовка набора данных**

Мы будем использовать набор данных **PimaIndiansDiabetes2** из пакета `mlbench` (очищенную версию оригинального набора данных UCI).

```{r load_data}
# Устанавливаем и загружаем mlbench для получения набора данных Пима
if (!require(mlbench)) install.packages("mlbench")
library(mlbench)
data("PimaIndiansDiabetes2")
df <- PimaIndiansDiabetes2 %>%
  # Удаляем пропущенные значения для упрощения в данном примере
  drop_na() %>%
  # Выбираем ключевые переменные для анализа
  select(glucose, pressure, pregnant, age, diabetes, mass)
```

Исследуем структуру очищенных данных
```{r show_data}
head(df)
```

```{r show_data-2}
skimr::skim(df)
```

-----

## **2. t-критерии (для сравнения средних)**

t-критерий является примером параметрического теста, оценивающего значимость эффекта для непрерывных исходов. t-критерий сравнивает среднее значение исхода для формирования статистических выводов.

### **2.1. Одновыборочный t-критерий**

  * **Цель:** Проверить, значимо ли отличается средний **индекс массы тела (ИМТ)** в нашей выборке от популяционного стандарта **25.0** (граница между нормальным весом и избыточным весом).
  * **Схема:** Одна выборка, сравниваемая с известным популяционным значением.
  * **Нулевая гипотеза ($H_0$):** Средний ИМТ равен 25.0.

Подготавливаем данные ИМТ для анализа:
```{r one_sample_prep}
# Очищаем данные ИМТ (в наборе данных Пима нули означают пропущенные значения)
bmi_data <- df %>%
  select(mass) %>%
  filter(mass > 0) %>% # Убираем нулевые значения ИМТ (вероятно, пропущенные данные)
  drop_na()

# Описательная статистика для ИМТ
cat("Описательная статистика для ИМТ:\n")
print(summary(bmi_data$mass))
```

Визуализируем распределение ИМТ:
```{r one_sample_plot}
bmi_data %>%
  ggplot(aes(x = mass)) +
  geom_histogram(binwidth = 2, fill = "lightblue", color = "black", alpha = 0.7) +
  geom_vline(xintercept = 25.0, color = "red", linetype = "dashed", size = 1) +
  labs(
    title = "Распределение индекса массы тела (ИМТ)",
    x = "ИМТ (кг/м²)",
    y = "Частота",
    caption = "Красная линия: популяционный стандарт (ИМТ = 25.0)"
  ) +
  theme_minimal()
```

```{r one_sample_test}
# Выполняем одновыборочный t-критерий
hypothesized_mean <- 25.0

one_sample_ttest <- t.test(
  x = bmi_data$mass,
  mu = hypothesized_mean,
  alternative = "greater" # Односторонний тест: проверяем, больше ли среднее 25.0
)

cat("### Результаты одновыборочного t-критерия: средний ИМТ против 25.0\n")
print(one_sample_ttest)

# Дополнительная информация для интерпретации
cat(paste0("\nСредний ИМТ в выборке: ", round(mean(bmi_data$mass), 2)))
cat(paste0("\nТестируемое значение (μ): ", hypothesized_mean))
```

## Интерпретация результатов одновыборочного t-теста

**Интерпретация:**

1. **Статистическая значимость:** p-значение < 0.001, что указывает на высоко значимый результат. Мы отклоняем нулевую гипотезу о том, что средний ИМТ равен 25.0.

2. **Направление эффекта:** Положительная t-статистика (22.781) и результаты доверительного интервала подтверждают, что средний ИМТ в выборке значимо **больше** 25.0.

3. **Размер эффекта:** Разность между наблюдаемым средним (33.09) и гипотетическим значением (25.0) составляет 8.09 единиц ИМТ, что представляет собой клинически значимое различие.

4. **Доверительный интервал:** С 95% уверенностью можно утверждать, что истинное среднее ИМТ в популяции составляет не менее 32.50.

**Заключение:** Средний ИМТ в исследуемой выборке индейцев Пима статистически и клинически значимо превышает пороговое значение 25.0, что указывает на то, что в среднем участники имеют избыточный вес или ожирение.

### **2.2. t-критерий для независимых выборок**

  * **Цель:** Сравнить средний уровень **глюкозы** между пациентами с **диабетом (pos)** и теми, у кого **нет диабета (neg)**.
  * **Группы:** Две независимые группы (с диабетом против без диабета).
  * **Нулевая гипотеза ($H_0$):** Средний уровень глюкозы одинаков для обеих групп.

Визуализируем распределение глюкозы по группам диабета:
```{r visualisation-independent_ttest}
df %>%
  ggplot(aes(x = diabetes, y = glucose, fill = diabetes)) +
  geom_boxplot() +
  geom_jitter(width = 0.1, alpha = 0.5) +
  labs(
    title = "Уровни глюкозы по исходу диабета",
    y = "Концентрация глюкозы в плазме",
    x = "Статус диабета"
  ) +
  theme_minimal()
```
```{r independent_ttest}
# Выполняем t-критерий для независимых выборок
t_test_ind <- t.test(glucose ~ diabetes, data = df, var.equal = TRUE) # Предполагаем равенство дисперсий для данного примера

# Выводим результаты
cat("### t-критерий для независимых выборок: Глюкоза по исходу диабета\n")
print(t_test_ind)
```

## Интерпретация результатов независимого t-теста

1. **Статистическая значимость**: p-value < 2.2e-16 (крайне малое значение) свидетельствует о **высокостатистически значимом различии** между уровнями глюкозы у пациентов с диабетом и без диабета.

2. **Направление и размер эффекта**: 
   - Средний уровень глюкозы у пациентов **без диабета (neg)**: 111.43 мг/дл
   - Средний уровень глюкозы у пациентов **с диабетом (pos)**: 145.19 мг/дл
   - **Разность средних**: 145.19 - 111.43 = **33.76 мг/дл** (пациенты с диабетом имеют существенно более высокий уровень глюкозы)

3. **t-статистика**: t = -11.887 (отрицательное значение указывает на то, что первая группа 'neg' имеет меньшее среднее значение, чем вторая группа 'pos')

4. **Степени свободы**: df = 390 (общий размер выборки минус 2 группы)

5. **Доверительный интервал**: 95% доверительный интервал для разности средних составляет [-39.35, -28.18], что означает, что мы можем быть на 95% уверены, что истинная разность между группами находится в этом интервале (отрицательные значения указывают на то, что группа 'neg' имеет меньшие значения).

6. **Клиническая значимость**: Разность в ~34 мг/дл является **клинически значимой**, так как превышает пороговые значения для диагностики диабета (нормальная глюкоза натощак < 100 мг/дл, диабет ≥ 126 мг/дл).

**Заключение**: Существует статистически и клинически значимое различие в уровне глюкозы между пациентами с диабетом и без диабета, что подтверждает диагностическую ценность измерения уровня глюкозы для выявления диабета.

### **2.3. t-критерий для парных выборок**

  * **Цель:** Для иллюстрации создадим **синтетические переменные артериального давления до и после вмешательства** на основе существующей переменной `pressure`. Мы смоделируем 6-месячное исследование, где экспериментальная диета предположительно снижает артериальное давление.
  * **Схема:** Одна группа, измеренная в двух временных точках (парные данные).
  * **Нулевая гипотеза ($H_0$):** Средняя разность в давлении (После - До) равна нулю.


```{r paired_ttest}
# Создаем синтетический набор парных данных
df_paired <- df %>%
  mutate(
    # 'До' - это исходное артериальное давление (базовая линия)
    pressure_pre = pressure,
    # 'После' моделируется как 'До' минус небольшое случайное снижение (из-за "тренировочной программы")
    pressure_post = pressure_pre - runif(n(), 0, 5) # Моделируем небольшое случайное снижение
  ) %>%
  select(pressure_pre, pressure_post)

# Выполняем t-критерий для парных выборок
t_test_paired <- t.test(df_paired$pressure_post, df_paired$pressure_pre, paired = TRUE, alternative = "less")

cat("\n### t-критерий для парных выборок: Синтетическое артериальное давление (После против До диеты)\n")
print(t_test_paired)
```

## Интерпретация результатов парного t-теста


**Интерпретация:**

1. **Статистическая значимость**: p-value < 2.2e-16 (очень малое значение) свидетельствует о высокостатистически значимом различии между измерениями артериального давления до и после вмешательства.

2. **Направление эффекта**: Отрицательное значение t-статистики (t = -32.615) и средней разности (-2.461276) указывает на то, что артериальное давление после вмешательства было **ниже**, чем до вмешательства.

3. **Размер эффекта**: Среднее снижение артериального давления составило **2.46 мм рт. ст.** (от pressure_pre к pressure_post).

4. **Доверительный интервал**: 95% доверительный интервал для разности составляет (-∞, -2.34], что означает, что мы можем быть на 95% уверены, что истинное снижение артериального давления составляет как минимум 2.34 мм рт. ст.

5. **Клиническая значимость**: Хотя статистически значимое, снижение на ~2.5 мм рт. ст. может иметь умеренное клиническое значение в контексте гипертонии.

**Заключение**: Экспериментальная диета статистически значимо снижает артериальное давление у участников исследования.

-----

## **3. Непараметрические критерии (ранговые)**

Непараметрические критерии используются, когда нарушается предположение о **нормальности** данных (так, что данные нельзя трансформацией свести к нормальным) или данные являются **порядковыми/ранговыми**, а также данные с сильными выбросами.

Здесь мы продемонстрируем два распространенных непараметрических критерия: **U-критерий Манна-Уитни** (для независимых выборок) и **критерий знаковых рангов Уилкоксона** (для парных выборок) на примере порядковых данных.


### **3.1. U-критерий Манна-Уитни (ранговые суммы Уилкоксона)**

  * **Непараметрический эквивалент:** t-критерий для независимых выборок.
  * **Цель:** Сравнить **распределения (медианы)** **числа беременностей** между пациентами с диабетом и без диабета.
  * **Схема:** Две независимые группы.

Подготавливаем данные для анализа
```{r mann_whitney_prep}
df_mw <- df %>% drop_na(pregnant, diabetes)
```
Визуализируем распределение числа беременностей по группам диабета:
```{r mann_whitney_plot}
df_mw %>%
  ggplot(aes(x = diabetes, y = pregnant, fill = diabetes)) +
  geom_boxplot() +
  geom_jitter(width = 0.1, alpha = 0.5) +
  labs(
    title = "Распределение числа беременностей по статусу диабета",
    y = "Число беременностей",
    x = "Статус диабета"
  ) +
  theme_minimal()
```

```{r mann_whitney_data_summaries}
# Дополнительная описательная статистика
cat("\nРаспределение числа беременностей (частоты в группе с диабетом и без):\n")
print(table(df_mw$pregnant, df_mw$diabetes))
cat("\nМедианы числа беременностей по статусу диабета:\n")
df_mw %>%
  group_by(diabetes) %>%
  summarise(Median_Pregnancies = median(pregnant), .groups = "drop") %>%
  print()
```
```{r mann_whitney_test}
# Выполнение U-критерия Манна-Уитни (wilcox.test для независимых групп)
mw_test <- wilcox.test(pregnant ~ diabetes, data = df_mw, exact = FALSE)

cat("### Результаты U-критерия Манна-Уитни: число беременностей по статусу диабета\n")
print(mw_test)

# Дополнительная описательная статистика
cat("\nРаспределение числа беременностей (частоты):\n")
print(table(df_mw$pregnant))

cat("\nМедианы числа беременностей по статусу диабета:\n")
df_mw %>%
  group_by(diabetes) %>%
  summarise(Median_Pregnancies = median(pregnant), .groups = "drop") %>%
  print()
```

#### Интерпретация результатов Mann-Whitney теста


• p-значение = 7.53e-05 (< 0.05)\n")
• Заключение: Отвергаем нулевую гипотезу о равенстве медиан
  числа беременностей между группами с диабетом и без диабета
• Интерпретация: Существует статистически значимое различие в
  распределении числа беременностей между группами с диабетом и без диабета
• Практическая значимость: Женщины с диабетом имеют статистически
  значимо отличающееся количество беременностей по сравнению с женщинами без диабета

### **3.2. Критерий знаковых рангов Уилкоксона**

В данном датасете нет подходящих парных порядковых данных, поэтому мы не будем демонстрировать этот тест здесь. Однако его применение аналогично парному t-критерию, но используется для порядковых данных или когда предположение о нормальности нарушено.

